---
title: Desigualdades raciais no tempo para início do tratamento do câncer de boca
  e orofaringe no Brasil, no período de 2013 a 2019
author: "Márcio V de G Affonso"
date: "2022-11-28"
output: github_document
---

Desenvolvido pelo Instituto Nacional de Câncer (INCA) o Integrador RHC -- Registro Hospitalar de Câncer é um sistema Web que consolida dados hospitalares provenientes dos Registros Hospitalares de Câncer de todo o Brasil.

Além da consulta na própria plataforma Web, o Integrador RHC permite o download desses dados em formato `.dbf`. Com base nesses arquivos de acesso público, este estudo buscou descrever o panorama epidemiológico do câncer de boca no Brasil, no período de 2013 a 2019.

```{r setup, include=FALSE}
knitr::opts_chunk$set(echo = TRUE)

library(tidyverse)
library(foreign)
library(gtsummary)
library(rstatix)
library(geobr)
library(naniar)
library(labelled)
library(haven)
library(stargazer)
library(readxl)
library(usethis)

```

## Leitura e armazenamento dos arquivos `.dbf` em um único dataframe

Para o processo de leitura e armazenamento dos arquivos, utilizou-se o pacote `foreign` juntamente de um `for loop`.

```{r}
# Identificando os arquivos com padrão `.dbf` no diretório
arquivos <- list.files(pattern = ".dbf")

# Leitura dos arquivos e armazenamento em um dataframe com for loop
## Criação do dataframe vazio
dados <- data.frame() 

## For loop
for (file in arquivos) { 
  dados_dbf <- read.dbf(file)
  dados <- rbind(dados, dados_dbf)
}
```

## Seleção das variáveis de interesse

Haja vista que estão disponíveis mais de 40 variáveis para análise, neste estudo selecionamos apenas 12, as quais estão identificadas abaixo:

```{r, echo=FALSE}
dados_of <- dados %>% 
  select(TPCASO, SEXO, IDADE, RACACOR, INSTRUC, ESTADRES, ANOPRIDI, DIAGANT,
         LOCTUDET, ESTADIAM, DTDIAGNO, DATAINITRT)
```

```{r, echo=FALSE}
colnames(dados_of)
```

## Processo de filtro inicial

É possível classificar os casos do RHC em analíticos e não-analíticos. Os casos analíticos referem-se aos indivíduos que tiveram diagnóstico e tratamento iniciados numa mesma unidade hospitalar, enquanto os casos não analíticos referem-se àqueles que tiveram diagnóstico ou tratamento iniciado em uma unidade hospitalar e, posteriormente, migraram para outra unidade. Assim, a fim de evitar a duplicidade dos dados, analisaremos aqui apenas os dados analíticos.

Além disso, considerando que avaliaremos apenas os indivíduos com Câncer de Boca e Orofaringe, é necessário selecionar somente as observações que contenham os códigos CID - Categoria 3 dígitos da Classificação Internacional de Doença - C00 a C06; C09 e C10.

```{r}
dados_of_cb <- dados_of %>% 
  filter(TPCASO == "1", # Filtrando os casos analíticos
         LOCTUDET %in% c("C00", "C01", "C02", "C03", "C04", "C05", "C06",
                         "C09", "C10"))
```

## Processo de manipulação dos dados

Para podermos visualizar, analisar e buscar insights nos dados, é necessária a manipulação das variáveis, criando novas ou recodificando aquelas que já existem no banco de dados.

-   Abaixo podemos visualizar algumas alterações:
    -   Remoção da variável TPCASO com a função `select`
    -   Mudança do tipo das variáveis para character com a função `mutate`
    -   Mudança de algumas variáveis para o formato Data, com a função `as.Date`
    -   Mudança da variável IDADE para o formato numérico
    -   Recodificação das variáveis ESTADIAM, LOCTUDET e INSTRUC com o `ifelse`
    -   Criação da variável TIT, que representa o tempo para início de tratamento, com a função `difftime`

```{r}
dados_of_cb <- dados_of_cb %>% 
  select(-TPCASO) %>% 
  mutate_all(as.character) %>% 
  mutate_at(vars(DTDIAGNO, DATAINITRT), as.Date, format = "%d/%m/%Y") %>% 
  mutate_at(vars(IDADE), as.numeric) %>% 
  mutate(ESTADIAM = ifelse(grepl("^1|2|II", ESTADIAM), "0", 
                           ifelse(grepl("^3|4|IV", ESTADIAM), "1", NA))) %>%
  mutate(LOCTUDET_2 = ifelse(LOCTUDET %in% c("C00", "C01", "C02", "C03", "C04", "C05", "C06"), "0", "1")) %>%
  mutate(INSTRUC = ifelse(INSTRUC %in% c("1", "2"), "0", 
                            ifelse(INSTRUC %in% c("3", "4", "5", "6"), "1", NA))) %>% 
  mutate(TIT = difftime(DATAINITRT, DTDIAGNO, units = c("days"))) %>% 
  mutate(TIT = as.numeric(TIT))
```

Ademais, entendendo a necessidade de unificar informações de diferentes fontes, utilizamos também a função `full_join` e `left_join` para acrescentar informações referentes à descrição do CID de cada neoplasia e à localização geográfica dos casos.

```{r, echo=TRUE, results='hide'}
# Incorporando um dataframe com dados das Unidades Federativas do Brasil com o pacote `geobr`
mapa_brasil <- read_state(code_state = "all", year = 2010)

## ´full_join` com o dataframe
dados_of_cb <- dados_of_cb %>% 
  full_join(mapa_brasil, by = c("ESTADRES" = "abbrev_state")) %>% 
  select(-code_state, -code_region)

# Incorporando um dataframe com a descrição dos CIDs, utilizado pelo DATASUS
categoria_cid <- read.csv2("CID-10-CATEGORIAS.csv") %>% select(CAT, DESCRICAO)

## corrigindo a codificação textual
Encoding(categoria_cid$DESCRICAO) <- "latin1"

## `left_join` com o dataframe
dados_of_cb <- dados_of_cb %>% 
  left_join(categoria_cid, by = c("LOCTUDET" = "CAT"))
```

A existência de valores faltantes (missings) também pode afetar a análise dos dados. Observou-se a presença desses valores na variável RACACOR, referente à raça/cor dos indivíduos. Assim, com a função `replace_with_na`, foram substituídos os valores 9 por `NA`.

```{r}
dados_of_cb <- dados_of_cb %>% 
  replace_with_na(replace = list(RACACOR = c(9,99), DIAGANT = c(9,99)))
```

Para viabilizar a interpretação dos dados, foram adicionados labels às variáveis e às suas categorias.

```{r}
dados_of_cb <- dados_of_cb %>% 
  set_value_labels(SEXO = c("Masculino" = "1", "Feminino" = "2"),
                   RACACOR = c("Branca" = "1", "Preta" = "2", "Amarela" = "3",
                               "Parda" = "4", "Indígena" = "5"),
                   DIAGANT = c("Sem diag/Sem trat" = "1", "Com diag/Sem trat" = "2",
                               "Com diag/Com trat" = "3", "outros" = "4"),
                   ESTADIAM = c("Inicial" = "0", "Avançado" = "1"),
                   INSTRUC = c("Menos de 8 anos de estudo" = "0", 
                                 "Mais de 9 anos de estudo" = "1"),
                   LOCTUDET_2 = c("Câncer de boca" = "0", "Câncer de orofaringe" = "1"))

## Adicionando labels às variáveis
var_label(dados_of_cb) <- list(IDADE = "Idade",
                               SEXO = "Sexo",
                               RACACOR = "Raça/cor",
                               ANOPRIDI = "Ano do diagnóstico",
                               DIAGANT = "Diagnóstico e tratamento prévios",
                               LOCTUDET = "Localização da lesão",
                               DTDIAGNO = "Data do diagnóstico",
                               DATAINITRT = "Data do início do tratamento",
                               DESCRICAO = "Neoplasia",
                               INSTRUC = "Escolaridade",
                               name_state = "Estado de residência",
                               name_region = "Região de residência",
                               ESTADIAM = "Estadiamento da lesão",
                               TIT = "Tempo para início do tratamento")
```

## Processo de filtro final

Após a manipulação e organização dos dados, aplicou-se o filtro na idade dos indivíduos, no período em que os casos foram diagnosticados e tratados e também no tempo para início do tratamento. A aplicação desses filtros buscou evitar possíveis outliers que pudessem prejudicar a análise dos dados.

```{r}
dados_of_cb <- dados_of_cb %>% 
  filter(between(IDADE, 18, 100),
         DTDIAGNO >= c("2013-01-01"), 
         DTDIAGNO <= c("2019-12-31"),
         DATAINITRT >= c("2013-01-01"), 
         DATAINITRT <= c("2019-12-31"),
         DIAGANT %in% c("1","2")) %>%  
  filter(between(TIT, 0, 365))
```

## Sumarização dos resultados

Abaixo podemos observar uma tabela que sumariza os resultados.

```{r, echo=FALSE}
glimpse(dados_of_cb)

dados_of_cb %>% 
  select(SEXO, IDADE, RACACOR, INSTRUC, 
         name_state, name_region, 
         DESCRICAO, LOCTUDET_2, ESTADIAM, 
         TIT) %>% 
  mutate_at(vars(SEXO, RACACOR, INSTRUC, LOCTUDET_2, ESTADIAM), haven::as_factor) %>% 
  tbl_summary(by = LOCTUDET_2, missing_text = "Desconhecido") %>% 
  modify_header(label = "**Variável**") %>% 
  bold_labels()
```

## Tempo para início de tratamento de acordo com a Raça/Cor

Para identificar se houve diferença no tempo para início de tratamento entre as diferentes categorias da variável Raça/Cor, foi utilizado o teste de Kruskal-Wallis, devido à distribuição não normal dos dados, seguido pelo pós-teste de Dunn. Os resultados podem ser observados abaixo.

```{r, echo=FALSE}

medianas <- dados_of_cb %>% 
  group_by(LOCTUDET_2, RACACOR) %>%
  drop_na(RACACOR) %>% 
  get_summary_stats(TIT) %>% 
  select(RACACOR, LOCTUDET_2, median)

cid_nomes <- as_labeller(c("0" = "Câncer de boca",
                           "1" = "Câncer de orofaringe"))
## Boxplot
dados_of_cb %>%
  drop_na(RACACOR) %>% 
  ggplot +
  geom_violin(aes(x = RACACOR, y = TIT, fill = RACACOR)) +
  geom_boxplot(aes(x = RACACOR, y = TIT, fill = RACACOR), 
               width=0.1, color="black", alpha=0.2) +
  facet_wrap(~LOCTUDET_2, labeller = cid_nomes) +
  theme_classic() +
  theme(text = element_text(family = "serif", size = 18),
        legend.position = "bottom",
        axis.ticks.x = element_blank(),
        axis.text.x = element_blank()) +
  labs(y = "Tempo para início de tratamento (em dias)",
       x = "") +
  scale_fill_discrete(name = "Raça/cor",
                      labels = c("Branca", "Preta", "Amarela", "Parda", "Indigena")) +
  geom_label(data = medianas, 
             aes(y = median, x = RACACOR, 
                 label = paste(median, "dias"),
                 hjust = 0.5, vjust = 0.4))
```

O teste de kruskal-wallis confirma que há diferença estatisticamente significante, como pode ser observado abaixo.

```{r}
## Kruskal-wallis
dados_of_cb %>% 
  group_by(LOCTUDET_2) %>% 
  kruskal_test(TIT ~ RACACOR)

### Pós teste
dados_of_cb %>% 
  group_by(LOCTUDET_2) %>% 
  dunn_test(TIT ~ RACACOR, p.adjust.method = 'bonferroni')
```


## Conclusão

Os resultados nos indicam que indivíduos considerados pretos e pardos demoraram mais tempo para iniciarem seus respectivos tratamentos oncológicos. Aspectos relacionados aos Determinantes Sociais da Saúde, especialmente status socioeconômico, escolaridade e a própria raça/cor, influenciam também no acesso e na utilização dos serviços de saúde. 
Este estudo invoca a necessidade de aprofundamento nesses dados, buscando traçar com mais precisão o perfil dos indivíduos que estão mais suscetíveis e vulneráveis a essas condições.